【裁判字號】    89,上訴,2365
【裁判日期】    891018
【裁判案由】    妨害自由
【裁判全文】
臺灣高等法院臺中分院刑事判決                  八十九年度上訴字第二三六五號
    上  訴  人  臺灣臺中地方法院檢察署檢察官
    被      告  乙○○
    被      告  丁○○
    被      告  己○○
右上訴人因被告等妨害自由案件，不服臺灣臺中地方法院八十八年度訴字第二三八一
號中華民國八十九年十月十八日第一審判決（起訴案號：臺灣臺中地方法院檢察署八
十九年度偵字第九一二一號、八十八年度偵字第一四四六五號），提起上訴，本院判
決如左：
      主  文
上訴駁回。
      事  實
一、緣乙○○曾於民國（下同）八十八年一月十三日，經由甲○○之仲介，以新台幣
    （下同）一千零八十萬元之代價，購得林春所有，座落台中市○區○○○段第二
    七之二六地號、第二八之二三地號、第一八七之四一地號等三筆土地及其上建物
    即門牌號碼台中市○○路五七○巷二號房屋，並約定乙○○在支付訂金一萬元後
    ，即可辦理房屋土地過戶事宜，至於該房地之銀行貸款及利息、增值稅等費用，
    則由乙○○承受。惟其等為利向銀行辦理貸款，又另立一份總價額為一千二百萬
    元、訂金已付五十萬元之契約書。然簽約後，乙○○因見該房屋已被貸款銀行向
    原審法院申請查封、拍賣，且現有他人居住使用，不易轉售，而遲延利息與違約
    金日增，認仲介人甲○○未善盡告知之責，不願再為買受，乃藉詞有己○○前去
    察看房屋現況，而於八十八年三月二十日下午，約同己○○，己○○再邀同丁○○，同至台中市○○路○段八十二號屋主林春及其夫丙○○之住處，欲邀集甲○○、代書陳鳳鑾等人到場討論。嗣甲○○於同日下午二時三十分許抵達上址後，
    丁○○、己○○二人即詢問甲○○究竟房屋要多少錢才能辦理過戶，惟甲○○與
    丙○○均認己○○並無購屋真意，甲○○更認乙○○係邀集丁○○、己○○二人
    欲向其與林春勒索五十萬元，即欲離去。詎乙○○、己○○、及丁○○三人心生
    不悅，即基於共同妨害甲○○行動自由之犯意聯絡，先由乙○○以「今天如不解
    釋清楚，不能離開」等詞，要甲○○在代書未到之前，不要離開，繼於甲○○執
    意離去之時，並分由乙○○、丁○○二人出手強拉甲○○之手臂阻止其離去，先
    後拉回三、四次，喝令甲○○於該處等候陳鳳鑾前來，而以此非法方法剝奪甲○○之行動自由。嗣經甲○○打電話報警，迄警方據報於同日下午三時十分許前來
    處理，共被限制行動自由共約四十餘分鐘。
二、案經被害人甲○○訴由台中市警察局第四分局報請台灣台中地方法院檢察署檢察
    官偵查起訴。
    理  由
一、訊據被告乙○○、己○○、丁○○三人均坦承有於右揭時、地，因前開原因與告
    訴人甲○○發生爭論之事實，被告乙○○、丁○○亦坦承伊等確有出手將告訴人
    甲○○拉住，不讓其離開等情不諱，惟均矢口否認伊等有何妨害自由之犯行，被
    告乙○○辯稱：因為代書尚未到達，希望告訴人留下，等代書來一起討論等語。
    被告己○○辯稱：我是聽乙○○說可投資買房子，才去現場了解，是乙○○與甲○○起爭執，我在旁邊並未動手，此事與我無關等語。被告丁○○則以：我只是
    陪己○○去看房子，甲○○與乙○○起爭執欲離去，是乙○○請我攔住甲○○，
    我才拉他一下叫他等一下等語置辯。
二、然查：被告三人前揭犯罪事實，業據告訴人甲○○於警訊、偵查及原審法院調查
    時，均指訴不移，並經證人丙○○證實，且告訴人甲○○因受被告乙○○、丁○○二人之拉扯，其左臂亦有紅腫瘀腫、抓痕多處之傷害，亦有林森醫院八十八年
    三月二十一日之診斷證明書一份在卷可稽，足證其指訴非虛。雖被告乙○○於原
    審法院曾辯稱：留下告訴人是要等代書來，且該處為丙○○開設之檳櫛攤，為公
    共場所，告訴人仍可自由打電話、來回走動叫罵，並無妨害自由之犯意等情，另
    證人即代書陳鳳鑾於原審法院調查時，亦到庭證稱：當天中午乙○○有打電話給
    我，叫我下午過去，我當時人在埔里，稱會儘量趕趕看，趕到現場，警察都已經
    在那裡了等語，堪證被告辯稱有邀請代書前來乙節非虛。惟按刑法第三百零二條
    第一項之妨害自由罪，以私行拘禁或以其他非法方法，剝奪人之行動自由為已足
    ，不以動機或目的之不法，為該罪之特別要件。且所謂「剝奪」，乃以強制或非
  其所自願之方法，使之喪失之意，如拘束妨礙他人身體，使之行動不得自由，即
    屬剝奪人之行動自由，非謂將被害人加以束縛或令其動彈不得，始得謂為妨害自
    由。本案告訴人甲○○在與被告爭論後，既有意先行離去，詎被告仍出手拉回，
    違背告訴人甲○○之意願而將之強行留置於現場達四十餘分鐘，此在客觀上，自
    堪認定已經剝奪告訴人甲○○之行動自由。被告乙○○上開所辯，尚難採信。又
    被告己○○雖辯稱伊是要到該處看房子可否投資，及丁○○辯稱伊是隨同己○○
    一起去看看的云云。然據被告乙○○於原審法院所供，當天係因伊見該房地已被
    法院查封，利息與違約金日增，因此才約來屋主、代書、甲○○要講解除契約的
    事。其當天主要目的既在於解除契約，衡情其豈有再邀約友人己○○前來投資該
    房地之理？且被告己○○亦自承當日未帶任何現金與支票，如何投資訂約？再案
    發當時，其既未訂約，則被告乙○○之上開買賣契約與其並無任何關係，則於告
    訴人甲○○到場說明之後，被告己○○何需表示告訴人甲○○所述與被告乙○○
    所說情形不符，並進而怒斥告訴人甲○○？且在被告乙○○表明不讓告訴人甲○○離去之後，受被告己○○邀同前往之被告丁○○何需出手攔阻告訴人甲○○，
    使之不得離去？參酌上情，被告三人顯係共謀同往，並對上開妨害自由之犯行，
    顯具有犯意聯絡及行為分擔。被告三人所辯均不足採信，事証明確，被告三人上
    開犯行，均堪予認定。
三、核被告乙○○、丁○○、己○○等三人所為，均係犯刑法第三百零二條第一項之
    以非法方法剝奪他人行動自由罪。被告乙○○、丁○○多次出手強拉告訴人，係
    基於同一妨害自由之意，而接續進行之舉動，應僅論以妨害自由一罪。又被告三
    人就上開犯罪事實之實施，彼此之間具有犯意聯絡及行為分擔，均為共同正犯。
    又雖被告等強行拉回告訴人，致告訴人受有左臂紅腫瘀腫、抓痕多處之輕微傷害
    ，惟此乃被告等施強暴之當然結果，尚難認被告等另有傷害之故意，尚難認定其
    等另有傷害之犯行。原審判決以被告三人犯罪事證明確，因而審酌被告三人之犯
    罪動機、犯罪方法、手段，及對告訴人甲○○所生危害尚屬輕微等一切犯罪情狀
    ，並依據刑事訴訟法第二百九十九條第一項前段，刑法第二十八條、第三百零二
    條第一項、第四十二條第二項，罰金罰鍰提高標準條例第一條前段、第二條等規
    定，量處被告三人每人罰金三千元，並均諭知罰金易服勞役之折算標準，其認事
    用法均無不合，量刑亦屬妥適。告訴人雖以：被告三人上開行為之犯罪動機旨在
    向其與林春勒索五十萬元，其提起之附帶民事訴訟亦未同為判決等情，認原審判
    決有量刑過輕等不當之處，而請求公訴人提起上訴。惟經本院傳訊在場證人丙○○（即林春之夫），其亦證稱被告三人當場並未談及五十萬元訂金之事，並認此
    部分指訴僅屬臆測（見本院卷宗第五十八頁）。既屬臆測，自無法遽爾認定被告
    三人確有告訴人所訴之上開犯罪動機。另告訴人所提起附帶民事訴訟，原審法院
    移請同院民事庭審判，亦未違法，告訴人指謫原審法院未同為判決，應係誤解法
    律所致，尚難因此而認定原審判決不當。綜上所述，本件公訴人依據告訴人之請
    求，提起本件上訴，請求本院將原審判決撤銷改判，其上訴為無理由，應予以駁
    回。
四、被告乙○○與己○○均經本院合法傳喚，無正當理由而未於本院審判期日到庭，
    就其等二人部分，均不待其等二人陳述，逕行判決。
五、據上論斷，應依刑事訴訟法第三百六十八條、第三百七十一條，判決如主文。
本案經檢察官戊○○到庭執行職務。
中      華      民      國    九  十      年     二       月     七     日
                              臺灣高等法院臺中分院刑事第三庭
                                    審判長法  官  方  艤  駐
                                          法  官  胡  忠  文
                                          法  官  廖  柏  基
右正本證明與原本無異。
檢察官得上訴。
被告不得上訴。
如不服本判決應於收受送達後十日內向本院提出上訴書狀，其未敘述上訴之理由者並
得於提起上訴後十日內向本院補提理由書（均須按他造當事人之人數附繕本）。
                                          書記官  柯  孟  伶
中      華      民      國    九  十      年     二       月     八     日
刑法第三百零二條
私行拘禁或以其他非法方法，剝奪人之行動自由者，處五年以下有期徒刑、拘役或三
百元以下罰金。
因而致人於死者，處無期徒刑或七年以上有期徒刑，致重傷者，處三年以上十年以下
有期徒刑。
第一項之未遂犯罰之。
                                                                        Ｋ


司法院資訊處製作；財團法人民間司法改革基金會備份。
